臺灣高等法院刑事裁定
110年度偵抗字第1824號
抗  告  人  臺灣士林地方檢察署檢察官
被      告  林季穎


偵  查  中
選任辯護人  馬中琍律師
上列抗告人因被告違反組織犯罪條例等之聲請羈押案件，不服臺
灣士林地方法院中華民國110年11月11日裁定（110年度聲羈字第
279號），提起抗告，本院裁定如下：
    主  文
原裁定撤銷，發回臺灣士林地方法院。
    理  由
一、法院之裁判，本應公諸予社會大眾，但關於偵查中檢察官聲
    請羈押及延長羈押之裁定，為維護偵查秘密，如過度暴露案
    情，恐有礙檢察官犯罪之偵查，故本件裁定就相關具體事實
    及關鍵證據，為適度保留，合先敘明。
二、原裁定意旨略以：被告林季穎經訊問後承認犯罪，並有共犯
    周歆甯供述相符，另有被害人王雪娥等人在警詢的指述、匯
    款紀錄及監視器畫面翻拍照片，足認被告涉犯組織犯罪防制
    條例第3條第1項後段之參與犯罪組織罪、刑法第339條之4第
    1項第2款之三人以上詐欺取財罪、洗錢防制法第14條第1項
    之洗錢罪犯罪嫌疑重大。惟查，被告犯罪行為有部分已為桃
    園市政府警察局桃園分局（下稱桃園分局）查獲，並於民國
    110年11月5日移送臺灣臺北地方檢察署；又被告於家中被拘
    提，並無逃亡之虞，另外就「財哥」部分並無證據被告有串
    供滅證之虞，被告在桃園分局查獲並無再犯與本件相同之罪
    ，亦認無再犯之虞，爰命以新臺幣（下同）3萬元交保，並
    限制住居於新北市○○區○○路00巷0號4樓等語。
三、檢察官抗告意旨略以：原裁定雖認無證據顯示被告「財哥」
    有勾串之虞，然所謂勾串共犯或證人之虞，係指尚有共犯或
    證人為虛偽之陳述，或有以不當方法影響共犯或證人之嫌疑
    存在或其他類似行為，致使真實之發現增加困難，例如以電
    話、書信或其他方法聯絡共犯或證人，或案情非俟逃匿之共
    犯到場陳述無法明瞭者而言。所謂勾串共犯或證人之虞，只
    需證人或共犯之供述或證述可能因被告之恐嚇、脅迫、利誘
    、求情、人情壓力等原因而遭改變，即屬本款羈押原因所欲
    防免之情形。而本件被告所擔任者為收受第二層收水（周歆
    甯）所交付之贓款，而第一層收水（楊思恬）、第二層收水
    收取款後，隨即在附近轉交上層收水，被告卻於收受贓款後
    將之帶往新店地區某處轉交詐騙集團上游，其犯罪模式顯與
    其他收水者不同。且依據第一層、第二層收水之陳述，其等
    係按照LINE自稱劉澤融（即小劉）之人指示行動，而被告卻
    係以通訊軟體Telegram與「財哥」之人聯繫，又是在收錢後
    將錢帶往新店地區，足見被告應係在集團中擔任總收水，或
    將贓款帶至集團帳房（即水房）之人，實有可能為集團核心
    成員。再審以被告自陳於收受贓款後，即將之帶往新店某巷
    內並放置路旁，隨即依照財哥指示離去云云，然該筆贓款既
    係透過第一層、第二層收水之方式、層層輾轉交付所得，且
    總金額非小，豈有可能在最後以如此隨便之方式交付集團上
    游，是被告上開陳述要難採信，且有維護集團上游之虞。另
    佐以被告以Telegram此等具有自動刪除訊息功能之通訊軟體
    與「財哥」聯繫，此舉無非係要避免司法追緝，且詐騙集團
    犯罪模式多以分層負責方式製造斷點，分工精細，有諸多共
    犯及被害人尚未到案，被告所述與其他共犯之供述亦待調查
    釐清，且此類上下游分工事實，有賴共犯間供述之勾稽比對
    ，倘有機會相互勾串，恐有使案情陷於渾沌不明之高度可能
    性，是從被告到案之陳述、與「財哥」聯繫之過程以觀，有
    事實足認有勾串共犯或證人之虞。另被告除參與110年10月2
    7日之收水工作外，尚於同年10月25日、26日擔任相同工作
    ，甚於同年月28日仍依照「財哥」指示於指定地點等候第二
    層收水，於同年11月4日又再度重操舊業而遭警方當場查獲
    ，已有事實足認被告有反覆實施同一犯罪之虞，又偵查本即
    處於浮動狀態，被告於110年11月4日之後是否涉有其他犯行
    ，本即待司法調查，尚不宜無視被告先前所為多次犯行，而
    認無反覆實施之虞。末者，原裁定雖審酌被告係在家中被拘
    獲而認無逃亡之虞，然被告能否順利拘獲及拘獲地點何在，
    往往取決於偵查階段檢警資料之掌握與研判，不能倒果為因
    ，當被告順利拘獲時，即謂無逃亡之虞。而被告所面對之刑
    期為1年以上7年以下之刑，且被害人人數甚多，所面臨之刑
    度非輕，依一般合理判斷，衡諸被告趨吉避凶、脫免刑責、
    不甘受罰之基本人性，已可認有逃亡之高度可能，故認本件
    有刑事訴訟法第101條第1項第1、2款、第101條之1第1項第7
    款之羈押原因及必要。原審諭知交保之裁定，難謂允當，請
    求更為適法之裁定等語。
四、按被告經法官訊問後，認為犯罪嫌疑重大，而有㈠逃亡或有
    事實足認為有逃亡之虞，㈡有事實足認為有湮滅、偽造、變
    造證據或勾串共犯或證人之虞，㈢所犯為死刑、無期徒刑或
    最輕本刑為5年以上有期徒刑之罪，有相當理由認為有逃亡
    、湮滅、偽造、變造證據或勾串共犯或證人之虞者情形之一
    ，非予羈押，顯難進行追訴、審判或執行者，得羈押之；被
    告犯刑法第339條之4之加重詐欺罪嫌疑重大，有事實足認有
    反覆實行同一犯罪之虞，而有羈押之必要，得羈押之，刑事
    訴訟法第101條第1項、第101條之1第1項第7款分別定有明文
    。又刑事訴訟法第101條第1項第2款所稱「有事實足認為有
    勾串共犯或證人之虞」係以妨礙發現真實，使案情有晦暗之
    危險作為羈押原因，基於趨吉避凶之人性，任何刑事被告都
    可能會有影響共犯或證人之企圖，但抽象上之可能性並不足
    以肯認此一危險之存在，法院必須於個案中依據客觀事實或
    跡證加以判斷。諸如：㈠被告於本案曾有勾串共犯或證人之
    事實（例如：多數共同被告違反既存事證，不尋常地將一切
    刑事責任指向特定被告）；㈡被告於本案相關案件中曾有勾
    串共犯或證人之事實或有此嫌疑；㈢尚有共犯或證人待傳訊
    ，不予羈押被告，被告極有可能勾串共犯或證人為虛偽之陳
    述；㈣被告有以不當之方法影響或聯絡共犯或證人之嫌疑存
    在（例如：頻頻以電話、書信或其他方法聯絡共犯或證人等
    ）；㈤案情非待逃匿之共犯到場陳述無法明瞭等，均可供法
    院執為審認之具體標準。而法院對被告執行羈押，其本質上
    係為使刑事訴訟程序得以順利進行，或為保全證據或為擔保
    嗣後刑之執行，而對被告所實施剝奪其人身自由之強制處分
    ，故法院僅須依前開規定審查被告犯罪嫌疑是否重大、有無
    賴此保全偵審或執行之必要。而關於羈押之原因及其必要性
    ，法院應就具體個案，依通常生活經驗法則、論理法則衡酌
    是否有非予羈押顯難保全證據或難以遂行訴訟程序之情形為
    判斷。是對於被告羈押與否之審查，其目的既僅在判斷有無
    實施羈押強制處分之必要，並非認定被告有無犯罪之實體審
    判程序，關於羈押之要件，即無須經嚴格證明，以經釋明得
    以自由證明為已足；至於被告是否成立犯罪，乃本案實體上
    應予判斷之問題。故被告有無羈押之必要，法院僅須審查被
    告犯罪嫌疑是否重大、有無羈押原因、以及有無賴羈押以保
    全偵審或執行之必要，由法院就具體個案情節予以斟酌決定
    。
五、本院查：
　㈠被告經原審訊問雖辯稱其主觀上不知道本件所收取者為詐欺
    贓款，惟仍承認涉有本件犯罪行為，而其有關坦認收款之供
    述與共犯周歆甯供述相符，另有被害人林王雪娥等人、負責
    提領款項之共犯郭振偉、楊思恬於警詢之指（供）述、匯款
    紀錄、監視器畫面翻拍照片、郭振偉經警扣案之手機及其內
    與「劉澤融」對話紀錄翻拍照片等在卷足佐，足認被告涉犯
    組織犯罪防制條例第3條第1項後段之參與犯罪組織罪、刑法
    第339條之4第1項第2款之三人以上詐欺取財罪、洗錢防制法
    第14條第1項之洗錢罪，犯罪嫌疑重大。
　㈡原審因認被告於家中被拘提，並無逃亡之虞、就「財哥」部
    分並無證據被告有串供滅證之虞、被告在桃園分局查獲後並
    無再犯與本件相同之罪，亦認無再犯之虞，而諭知以3萬元
    交保並限制住居，固非無見。惟按，被告經法官訊問後，雖
    有第101條第1項或第101條之1第1項各款所定情形之一而無
    羈押之必要者，得逕命具保、責付或限制住居，刑事訴訟法
    第101條之2定有明文，亦即法院得命被告具保、責付或限制
    住居乃以被告有同法第101條第1項或第101條之1第1項各款
    所定之羈押之原因而無羈押之必要為前提。然原裁定既認被
    告無逃亡之虞，亦無串證之虞，又無再犯之虞，即已不合於
    刑事訴訟法第101條第1項或第101條之1第1項各款之情形，
    而無羈押之原因，自亦無從依同法第101條之2之規定命被告
    具保及限制住居。從而，原裁定理由認被告不具羈押之原因
    卻又命其具保及限制住居，所為處分及論述前後矛盾，已有
    未洽。
　㈢又被告雖為認罪之陳述，然亦稱直至為警查獲前並不知道所
    收取之款項為詐欺犯罪所得云云，又依被告供述所使用與上
    游「財哥」間通訊之軟體為具自動刪除訊息功能之Telegram
    軟體乙節，參以周歆甯供述指稱上游「劉澤融」指示每日下
    班後就要將對話紀錄全部刪除等語，亦即被告所屬詐欺集團
    成員間有犯罪後即刪除相關通訊內容犯罪證據之模式；佐以
    尚有被告所指「財哥」、周歆甯所指「劉澤融」等共犯尚待
    查緝，則原裁定僅以無證據證明被告就「財哥」部分有串供
    、滅證之虞，而未就檢察官原上開聲請意旨說明理由，容有
    不當。
　㈣另依被告供述，其於本件為警拘提到案前，雖另於110年11月
    4日經桃園分局查獲其向「劉瑛瑛」收取款項（收水）部分
    犯行，而本件被告向周歆甯收水所涉加重詐欺取財等犯行，
    被害人遭詐騙、車手楊思恬、郭振偉等人領款之時間均在11
    0年11月4日之前，亦即尚無證據證明被告於桃園分局110年1
    1月4日查獲後有再犯相同之罪，然綜合上開被告前後為警查
    獲犯行所涉加重詐欺取財之被害人顯然非少，是否即可謂被
    告無反覆實施同一犯罪之虞，又被告是否已脫離該詐欺集團
    犯罪組織而可認定無再犯之虞，容有再予釐清之必要。原裁
    定僅以被告於桃園分局查獲後無其他犯罪即認被告無反覆實
    施同一犯罪之虞，似嫌率斷。
六、綜上所述，原裁定既有上開瑕疵可指，檢察官不服原裁定提
    起抗告，非無理由，應由本院將原裁定撤銷，並發回原審更
    為調查妥處，以臻妥適。　　
據上論斷，應依刑事訴訟法第413條前段，裁定如主文。
中　　華　　民　　國　　110 　年　　11　　月　　19　　日
                  刑事第十四庭  審判長法　官  黃斯偉
                                      法　官  郭豫珍
                                      法　官  黎惠萍
以上正本證明與原本無異。
不得再抗告。
                                      書記官  楊筑鈞
中　　華　　民　　國　　110 　年　　11　　月　　19　　日